【裁判字號】    82,訴,144
【裁判日期】    921114
【裁判案由】    損害賠償
【裁判全文】
臺灣基隆地方法院民事判決  八十二年度訴字第一四四號
    原      告  東亞運輸倉儲股份有限公司
    法定代理人  癸○○
    訴訟代理人  辛○○
    被      告  榕泰通運股份有限公司
    法定代理人  庚○○
    被      告  丙○○
    訴訟代理人  戊○○
    參  加  人  國華產物保險股份有限公司
    法定代理人  乙○○
    訴訟代理人  壬○○
                甲○○
當事人間請求損害賠償事件，本院於民國九十二年十月二十八日言詞辯論終結，判決
如下：
    主      文
原告之訴及假執行之聲請均駁回。
訴訟費用及因參加訴訟所生之費用由原告負擔。
    事      實
甲、原告方面：
壹、聲明：
一、被告應連帶給付原告新台幣（下同）二百五十四萬九千五百八十五元，及自起訴
    繕本送達翌日起至清償日止，按年息百分之五計算利息。
二、原告願供擔保，請准予宣告假執行。
貳、陳述：
一、緣被告丙○○係被告榕泰通運股份有限公司（下稱榕泰通運公司）雇用之司機，
    於民國八十年九月十三日上午十時許，駕駛000-0000號半聯結車︵簡稱白車︶沿
    基隆市○○○路由七堵往五堵方向行駛，行經六堵加油站左前方約一百二十公尺
    左右，應注意在劃有方向限制線之路段，不得跨越方向限制線行駛，亦不得駛入
    來車道內逆向行駛，而依當時情形路面無缺陷或障礙物，視距良好，無不能注意
    之情事，竟仍疏於注意，貿然跨越分向限制線行駛，當時適有徐名峰駕駛原告所
    有之車號000-0000號半聯結車由五堵往七堵行駛︵簡稱徐車︶，在徐車道內相撞
    ，除造成徐名峰死亡外，另000-0000號曳引車，22-0205號板車及貨櫃（NYAU000
    0000號）亦因撞擊而毀損。
二、前開000-0000號曳引車係原告所有，為NISSAN牌，型式W-CK450BNT係八十年六月
    二十六日領牌之車輛，至事故發生日八十年九月十三日只有使用二個月又十七天
    ，係為新車，而依該同型車輛重置市場價值為二百四十三萬六千元，本車由於修
    理費用太高，經向日產台灣總代理磊鉅實業股份有限公司會估需要一百七十五萬
    一千一百元整，並無修理價值，且零件都已損壞，修理以後無法完全復原，而於
    八十三年一月十三日向監理機關報廢。原告雖依據民法第一百九十六條求償一百
    三十七萬元，因實際未修理，但並不排除民法第二百十三條、及第二百十五條之
    適用，故更正車損即依市場價二百四十三萬六千元求償應為合理。另外前揭受損
    之板車及貨櫃修理費用業經基隆市汽車修理業職業工會鑑價，分別為四萬五千元
    及六萬八千五百八十五元，並未高估應屬合理。其中貨櫃雖然不是本公司所有，
    但是由本公司關係企業海盛公司修理後交櫃，此損失係因被告侵權行為引起，被
    告仍應負賠償責任。
三、右述各項損害，均係被告丙○○不法侵害所生之結果，被告榕泰運通公司為其僱
    用人，依民法第一百八十八條第一項前段自應負連帶賠償責任，故請求被告應連
    帶給付原告二百五十四萬九千五百八十五元，及自起訴繕本送達翌日起至清償日
    止，按年息百分之五計算之法定遲延利息。
四、對被告抗辯之陳述：
    （一）被告否認上述之事實並引用基宜區車輛事故鑑定委員會、台灣省車輛事故
          覆議委員會、中央警察大學己○○先生之鑑定書及台灣高等法院更六審之
          判決書之理由為主要論述，然查基宜區鑑定委員會及台灣省覆議委員會所
          認定之事實是依據警員古秀財之傳聞證據，古秀財在庭訊作證表示其沒有
          說徐車「逆向」駛出相違，且說撞擊地點是在白車道上偏離事實，是無據
          且不實，不足採信。而更六審之判決是依據中央警察大學己○○先生一人
          之鑑定書為主軸，鑑定書雖然否定基宜區車輛事故鑑定委員會、台灣省車
          輛事故覆議委員會之認定為兩車相撞是在白車車道上改為碰撞地點為徐車
          車道內，但卻誤認別人車痕為徐車所留，且撞擊地點及位置及兩車受損情
          形、白車車痕痕跡走向及肇事重建與物理原理相左，許多證據相互間關連
          之靜態證據及足以扶正現場動態事實認知未能審酌，當然偏離事實，且不
          夠嚴謹，科學實證少，猜測多，矛盾衝突處處可見與物理原則、經驗法則
          、證據法則、論理法則在在相違，實不足為證，分述如後：
          (1)煞車痕並非徐車所留：
            依照速率表所顯示徐車在一千五多公尺處皆未停車，且衡之以駕駛經
              驗，以六十五公里減速為三十九公里花了十四秒行駛二百零二公尺，
              只有「減速」不可能有緊急煞車之情事，又何來煞車痕三十五公尺以
              上之煞車痕？更何況只減速二十五公里時速，煞車痕焉有可能長達三
              十五公尺之理？若然車輛早已停住，不可能再撞擊白車造成嚴重凹入
              ，而速率表之行駛里程、使用時間等變化正足以說明車輛的行止，徐
              車沒有煞車之情事，鑑定人卻將他人之痕跡解釋為煞車痕且誤植於徐
              車上，張冠李戴矛盾失真，有違物理原則，鑑定人所為鑑定當然不可
              採。
            再參以鑑定書相片二之「三十五公尺以上」痕跡並非斷斷續續，右後
              複輪輪胎間距是固定完好，但卻出現左邊一輪是直線，右邊一輪卻偏
              離畫出「３」字形之變態痕跡，對於一對複輪是用多顆螺絲固定於煞
              車鼓上之固定輪距是不可能鬆脫偏離，怎有可能一輪有如卡通影片突
              然脫離劃下「３」後再回歸原位之理？有違物理原則，鑑定人為自圓
              其說是受煞車摩擦係數之影響，但摩擦係數只能影響煞車痕長短，不
              影響兩輪間平行之物理現象，況且從相片二看出路面並平整無缺陷或
              坑洞，更不可能煞出如上之痕跡，鑑定人所說，已偏離事實。
            且行駛中的車輛輪痕是受速度及物體的位移與地面摩擦面積的影響，
              只能出現直線、弧形或斷斷續續之煞痕跡，絕無法形成摺角，這是眾
              所週知之物理現象，鑑定人所引用的相片二之痕跡先為變態的３字形
              ，然該輪痕後段卻顯示出一百二十度之摺角，不是一輛行駛中的﹁車
              輛後輪﹂所可能造成的現象，更不可能是徐車的痕跡。如此之變態特
              徵，鑑定人卻認為正常，真是匪夷所思，而其在鑑定書上所重建的圖
              三、圖四，所示之煞車痕明明都是直線，相片二卻不是直線痕跡，是
              否為徐車所留已大有疑問，鑑定書之圖三、圖四直線輪痕，顯與相片
              二有別，在認知上有嚴重重建錯誤，已違證據法則。
            又「三十五公尺以上」之煞車痕之停止點是在Ｄ點，依據平行線網格
              分析所示之輪痕終止點即Ｄ點之連結線向路肩延伸，可以看出該Ｄ點
              離徐車停止位置有共有四個護欄三個間格，而每個護欄長六公尺，每
              個間格長一公尺，共有二十七公尺之遙，鑑定人認為此點是徐車與白
              車碰撞之點，顯然不適，因此點離肇事地點扣除徐車車長尚有十多公
              尺，不足以說明兩者間的關聯，且輪痕在Ｄ點處即中斷不再往前，依
              據現場八十年九月十三日現場清理完後所拍照片，顯示Ｄ點處有許多
              車輪痕跡經過，且都在此處迴轉或中斷，顯然是受車禍影響，致使到
              達此點的車輛受阻於車禍，紛紛在此點附近迴轉。另從相片二顯示時
              間是十點四十八分，離肇事已有一段時間，鏡頭上已無他車等候與警
              方指揮，與鑑定人推論該點無他車經過之猜測並不吻合，又徐車車輪
              共有十六個輪胎，如果說徐車從離撞擊處五十多公尺前就煞車，焉有
              更至危險處反而不煞車之理？在在與徐車間沒有交互關聯，故Ｄ點應
              是其他車輛迴轉處，該處輪痕凌亂，許多車輛到此迴轉，並非車輛碰
              撞之處至明，鑑定人所稱三十五公尺之煞車痕是徐車所留顯然無據，
              是偏離事實，推論有違論理原則。
            綜上相片二徐車從樟樹彎新隆貨櫃場領櫃至尚志交櫃一路行來都是正
              常，有速率表可證，並沒有逆向行駛之情形，此有警員古秀才為證，
              鑑定人以被告訴代戊○○所拍攝相片二上之「三十五公尺以上」之痕
              跡即說是徐車所留，張冠李戴顯然無據且率斷，而肇事落土點及玻璃
              碎片等等皆落在徐車車道上，且與徐車行駛方向分佈，警方在肇事經
              過記載亦註明是白車逆向行駛，又怎能說是徐車逆向？鑑定人引用錯
              誤結果當然錯誤。
          (2)又從撞擊地點及兩車碰撞受損位置，是否如鑑定人所說是兩車是先撞到
            再減頸，並如鑑定書圖四所說初始碰撞位置，關係著整件事故責任釐清
            ，而聯結在白車左後輪之四公尺痕跡，究竟是「剪頸」的痕跡或是「閃
            避」的痕跡，事關肇事重建之真相。茲說明如下：
            鑑定書所附相片六徐車車頭碰撞部位與相片七白車車頭碰撞部位相互
              比對在徐車保險桿留有白車輪胎螺絲孔痕跡，再看白車受損位置，其
              右前輪胎上方門處受損最為嚴重，車頂處亦嚴重凹入，上從車廂上頭
              形成摺角，下至輪胎上之門處嚴重凹入，應為主要撞擊位置，且車廂
              從右後處橫向往前，留有徐車車頭黃色往前擦撞痕有二、二公尺，加
              上被告所說白車曳引車前正面飾板右側車門及其下之腳踏板及前保險
              桿向前翻出，如果沒有形成Ｔ型角度發生碰撞，不會造成如是之結果
              ，所附照片相當清楚的顯示出來，足以扶正現場動態事實認知，鑑定
              人所推論圖四初始碰撞，兩車為白車犄角與徐車五分之二處發生初始
              碰撞，及相撞位置為一公尺云云都偏離事實，是錯誤心證並不可採。
            再從附卷照片顯示，徐車左邊角處碰撞嚴重，面板中間處凹入部份，
              除有一固定中間面板夾筍處因側邊被擠壓有圓形細微圓形裂痕可證是
              推擠造成外，中間凹入處並無碰撞破損痕跡，且凹入位置上方頂處玻
              璃框也是最脆弱處卻是完好並無撞擊凹入痕跡，又車前面板是向前突
              出，更可證明如果是中間處撞擊不可能形成如是之結果，顯示出徐車
              是左側碰撞白車，而中間凹入係為左側角撞擊壓擠造成中間凹入的結
              果，鑑定人所為推論如圖四之狀況是錯誤的。再觀之徐車左角處，留
              有碰撞白車板車角之由前往後痕跡，此痕跡除非白車板車向前推擠與
              曳引車呈現Ｔ型狀態，才有可能發生，因為如果兩車是車頭先發生碰
              撞，那麼徐車車頭碰撞時，會形成白車車頭並列、並行，徐車早在白
              車板車前，其左前角處是不可能再留有擦撞白車板車痕跡，故絕非如
              鑑定人所說兩車先發生碰撞後再產生減頸及重建「圖四」初始碰撞之
              狀況，相反的顯示出兩車先碰撞時是已經成一Ｔ型狀態才發生碰撞，
              與減頸之狀況有著密不可分的關係。
            被告在答辯狀上稱如果白車減頸後停止後，再被徐車半聯結車撞及時
              ，在巨大的撞擊衝力下，丙○○曳引車之左後輪即不可能仍在輪胎擦
              痕之終點上。
              I惟從警方現場圖所畫白車左後車輪留下之斷斷續續車輪痕跡來看，
                該痕跡正是白車車頭行駛的確實位置及行進方向，分析該輪痕，前
                一公尺左右是以四十度進入徐車車道，然後再偏五十度轉彎形成與
                雙黃線成近垂直狀態後再以十度小偏移共有三公尺，此輪痕完整、
                跳躍、滑順正如鑑定人所說「沒有外力介入」痕跡，假使白車是以
                四十度閃避偏滑進入徐車車道二、五及一公尺，就發生初始碰撞的
                話，白車不會只留後輪痕跡，且應該依照推擠力的方向前進，即與
                徐車行駛方向同，輪痕應偏向基隆方向，不可能與雙黃線呈近垂直
                狀態。然事實上輪痕顯示卻是與雙黃線成近垂直狀的車痕，前進方
                向是面向徐車護欄，依據力學原理，這與雙黃線成近垂直車痕就是
                白車走向︵即為合力︶，也是兩車撞擊後行駛的方向，若將白車放
                於輪痕上，顯示兩車撞擊後應並行、並排走向，且依照輪痕衝向護
                欄才對；又兩車已如是糾葛一齊，並已向護欄移動三公尺之遙，徐
                車只有推擠力量，並沒有撞擊力量再碰撞讓白車，在輪痕終點處定
                點再旋轉一百八十度撞擊自己板車，白車因偏滑六輪皆煞，也沒有
                「剪頸」的條件，當然結果與所有之證據不符，反證鑑定人之推測
                偏滑是錯誤的，白車並非偏斜侵入徐車車道內時發生碰撞至明。
              II白車因後輪鎖死，但前輪未鎖死，車頭受板車推擠形成四十度角度
                侵入徐車車道內，按輪痕走向，此時並未發生兩車碰撞，板車繼續
                推擠，輪痕與雙黃線呈現近垂直，車頭與板車形成一角度，此時白
                車車長約六公尺因害怕碰到護欄，將方向盤向左打死，徐車左角已
                碰到白車板車角，再碰到車廂由後到輪胎處，在此瞬間，白車板車
                已強力撞擊徐車板車，停止前進，又因板車空氣管斷落，板車無法
                亂竄，牽制車頭無法前進，又因為徐車是從側後撞擊、加上輪胎本
                身之側抗力及離心力之作用，在原地向左旋轉一百八十度碰撞自己
                板車才停止，白車曳引車之左後輪當然應該在輪胎擦痕之終點上。
                徐車撞擊白車後，輪胎並未完全脫落，又因來不及煞車，往自己方
                向前推進，直到右前輪胎脫落，車輛往破輪胎位置轉，才造成如現
                場圖之狀態，此時徐車已經在路肩上。
              III如果說是煞車才偏滑，依照物理原理，白車之輪痕前一公尺應該留
                有前輪及後輪車痕，斷不可能只留有左後輪車痕。故從現場圖所示
                白車所留四公尺全部是左後車輪痕來看，正足以說明白車侵入徐車
                車道不是「偏滑」，而是後板車推擠產生「減頸」所造成，導致過
                度侵入徐車車道，車頭橫在徐車車道，面向徐車路肩護欄時，成一
                角度時才發生碰撞。
              Ⅳ綜上證據顯示，兩車形成一個角度才有可能造成這種輪痕走向及車
                損，先發生碰撞再剪頸是不可能有此結果的，鑑定人勉強說是兩車
                發生碰撞是在偏斜侵入一公尺時中發生，廢棄鑑定書上「減頸過程
                中，沒有外力介入」之證據，對初始碰撞位置如鑑定書圖四顯然是
                猜測，已如前述，其說兩車是先發生碰撞，實在太牽強，白車不是
                「偏滑」侵入徐車車道。
            再依大型車︵聯結車︶緊急煞車動態特性說明，可以得到下面結論即
              ：
              I半聯結車之曳引車如果是前輪鎖死，其動態特性將造成前輪無法轉
                向，但能保持車輛直行狀態。
              II如果是曳引車後輪鎖死可能引起半聯結車發摺合︵即剪頸︶時跨越
                車道而撞擊另一車道之人與車，由於其動態特性特殊，因此在事故
                重建時，對此種情形應詳加推敲。
              III如果拖車車輪鎖死，拖車發生迴轉，產生拖車擺尾現象，亦有可能
                因跳躍而形成斷斷續續的煞車胎痕。
              Ⅳ從上述說明，可瞭解半聯結車行駛之特性，當車輛前輪鎖死時，不
                會造成「剪頸」，但當車輛只有後輪鎖死時，因為煞車氣壓不能完
                全到達板車煞車系統，造成板車推擠車頭，形成車頭旋轉侵入他人
                車道，此狀況與白車之狀況相當吻合。
            再觀白車曳引車前輪轉向偏左打死，而煞車痕跡只有左後輪之痕跡沒
              有前輪及右後輪之痕跡，加上板車沒有煞車痕並推擠碰撞徐車板車，
              及白車後輪痕跡跳躍斷續，痕跡滑順與雙黃線成近垂直狀態，並無外
              力加入碰撞痕跡之特徵，在在與交通部運輸研究所所說半聯結車之動
              態特性只有後輪煞車之狀況吻合，交互印證，顯然與「剪頸」間有相
              當程度的關係，而非偏滑。
            本案至九十二年閱讀刑事卷後，才知白車始終迴轉在徐車逆向行駛之
              矛盾中，並沒有考慮半聯結車動態特性，事實上徐車至始至終都在自
              己車道內行駛，是白車「減頸」侵入徐車車道，造成徐車猝不及防，
              而非白車「突見」。
    （二）被告主張以其所有之車輛000-0000號之修理費抵銷，然該費用業已獲得國
          華產物保險股份有限公司︵簡稱國華產險公司︶理賠一百三十萬元，國華
          產險公司依據保險法第五十三條第一項前段之關係取得代位求償權，被告
          之權利依法移轉於國華產險公司所有，對被告榕泰通運公司而言已無權主
          張抵銷，而國華產險公司取得代位求償權後並對原告行使求償權，但因八
          十二年九月十三日後才行使代位請求權，業經貴院八十二年訴字第二Ｏ三
          號判決及八十三年訴字第七九號判決請求權消滅確定，故被告主張抵銷顯
          無理由。退一萬步而言被告主張車輛損失，係為私文書，且價格太高，修
          理日期多久方為合理，其主張營業損失每日二千元皆乏據。
參、證據：報價單、估價單、存證信函、台灣基隆地方法院檢察署八十一年度偵字第
    八九三號起訴書、台灣省汽車貨櫃運商業同業公會聯合會函、台灣高等法院八十
    三年度交上更（一）字第五號刑事判決、最高法院八十三年度台上字第一七二號
    刑事判決、磊鉅實業股份有限公司估價單、台灣高等法院檢察署函、最高法院八
    十五年度台上字第五九五八號刑事判決、台灣高等法院刑事庭通知書、傳票、最
    高法院八十九年度台上字第一一八六號刑事判決、台灣高等法院八十九年度重上
    更（五）字第五三號刑事判決、被告公司變更登記表、被告丙○○戶籍謄本、台
    灣高等法院九十一年度重上更（六）字第八號刑事判決、刑事上訴聲請狀、八十
    六年度營利事業所得稅結算申報書及會計師查核申報調整所得額說明書、一般公
    路汽車煞車距離、行車速度對照表、林天來著「交通事故法律研究」第三九八、
    三九九頁、交通部運輸研究所發行「煞車距離與行車速度影響關係之試驗與研究
    」第三十一、四十一、四十二頁、蘇志強編著「交通事故偵查理論與實務」第五
    三０頁、台灣高等法院八十五年度重上更（三）字第五四號刑事判決、台灣高等
    法院八十五年度重上字更（四）字第二二七號刑事判決、汽（機）車各類異動登
    記書、各類廠牌型式汽車重置價值表、本院民事庭通知書各一件（均影本）、照
    片十紙為證。
乙、被告方面：
壹、聲明：如主文第一項所示，並願供擔保請准宣告免為假執行。
貳、陳述：
一、就肇事責任部分：
    （一）本件刑事部分經二審刑事庭於九十一年八月再囑託中央警察大學對於本件
          肇事之過失責任予以鑑定，經以物理之科學方法鑑定結果仍認：
          (1)被告丙○○駕駛營半聯結車，由七堵往五堵方向行駛於明德二路之內、
            外車道之間，至事故地點前發現徐車跨越分向限制線佔用車道而採取往
            左偏閃動作致曳引車頭侵入北向車道，為駛回北向車道之徐車所撞及，
            應無肇事責任。
          (2)徐車駕駛人徐名峰駕駛營半聯結車，由五堵往七堵南向北行駛於明德二
            路，至事故地前約六十至七十公尺間已因某因素跨越分向限制線在南向
            車道行駛，徐車駕駛人發現前方狀況，而採取煞車動作並打方向盤向右
            返回北向車道，但仍閃避不及撞擊因車道被佔用而往左偏閃至北向車道
            之白車為肇事原因。
    （二）前開鑑定結果與台灣省基宜區車輛行車事故鑑定委員會及省覆議鑑定委員
          會之鑑定意見相同。再參諸現場相片及說明暨示意圖，以現場車體上跡證
          等所推論肇事發生原因，亦與前開鑑定結果相符合，足見無論從物理科學
          上之分析或以現場跡證等綜合研析，所得之結果均相同。
    （三）本件被告丙○○並無過失，亦經台灣高等法院九十一年度重上更（六）字
          第八號刑事判決無罪。
    （四）白車之車頭與半拖車形成之「剪頸」現象係被告丙○○向左閃避及於閃避
          中被徐名峰車輛擦撞致白車高壓空氣管斷落之結果（非僅向左閃避一項因
          素所致而是外力碰撞之結果）。按半聯結車係以曳引車頭後輪軸上方中央
          之第五輪與後拖半拖車（俗稱板架）下方之大王梢卡接，（可以以第五輪
          為迴轉中心，大幅迴轉）而聯結成半聯結車。曳引車頭與半拖車卡接後，
          尚須將曳引車頭之高壓空氣以空氣管接至半拖車，半拖車各輪之煞車片，
          才能因高壓空氣之注入而鬆開（Release），（反面而言，半拖車失去高
          壓空氣之供應，半拖車各輪之煞車片即將各輪煞死），此時半聯結車才能
          行駛作業。上開煞車系統設計之目的，係因半聯結車之煞車控制媒介係「
          高壓空氣」而非一般自小客車之「煞車油」，從而為確保行車安全，若半
          聯結車之壓縮空氣系統未能正常供應高壓空氣之情形下，半聯結車即不可
          能行駛。查本件被告丙○○因徐名峰侵入其車道逆向行駛，在面對此來自
          右方之急迫危險，向左閃避中，白車車頭左側被徐車擦撞，致白車車頭後
          方之高壓空氣管斷落，因此造成白車之各輪煞死狀況，曳引車頭被各輪均
          煞死之半拖車拉住，造成以第五輪為旋轉中心向左旋轉之「剪頸」現象，
          丙○○之曳引車頭向左旋轉時，其左側後輪在路面留有4公尺長之弧形輪
          胎擦痕，且該曳引車頭左後輪停止於該四公尺長之弧形輪胎擦痕之終點上
          ，足證白車之「剪頸」現象，並非向左閃避之一項因素所造成，白車之「
          剪頸」現象係白車向左閃避中，被徐車擦及曳引車頭左側後面（即外力介
          入），高壓空氣管斷落之結果，及白車車頭左後輪即停止於該弧形輪胎擦
          痕終點之上，足證白車剪頸「停止之位置」係被徐車擦撞後之結果，而非
          「剪頸」停止後再被徐車撞及。蓋若白車「剪頸」停止後再被徐車撞及時
          ，在巨大撞擊衝力下，白車車頭之左後輪即不可能仍在該弧形輪胎擦痕之
          終點上。
    （五）原告主張：是白車不正常的煞車方法造成「剪頸」四公尺侵入徐車車道內
          ，導致徐車猝不及防云云，惟查，本件係徐車先越過分向限制線，在白通
          生之南向車道逆向行駛已如前述，而丙○○因之向左煞、避，被徐車撞及
          後才發生「剪頸」現象，此有中央警察大學副教授即鑑定人己○○到庭證
          稱：「我的鑑定報告是認定甲車先往左邊閃，撞及後才發生剪頸」可資證
          明，是原告之上開主張僅係其推測之詞，並無依據。
    （六）原告又舉徐名峰之配偶吳絹於被告丙○○過失致死案件中作證表示：被告
          丙○○在醫院時曾對探視者表示是為閃避摩托車才撞到我先生等語，即謂
          白車向左閃避並不是閃避原告車輛云云，惟查本件肇事起因係徐車侵入白
          車車道在南向逆向行駛所致，已如前述，告訴人吳絹之證言係以使丙○○
          受刑事訴追為目的，其證言之可信性，自非無疑，而其傳聞證言，業經歷
          審刑事庭調查並無實據，不足作為判斷事實真偽之依據。綜合上述，本件
          被告丙○○過失致人於死案，一、二審刑事庭為慎重起見，依刑事訴訟法
          第二Ｏ七條規定：「鑑定有不完備者，得命增加人數，或命他人繼續或另
          行鑑定」，多次囑託對交通事故具有特別知識經驗之鑑定單位，依卷內證
          據資料，以科學分析方法所為之鑑定，故其鑑定結果，自不容原告僅以個
          人之普通知識經驗法則而任加指摘推翻。原告依侵權行為之法律關係請求
          損害賠償，自應就被告有何過失負舉證責任，其僅對調查結果之有利於被
          告之證據加以指摘，似難謂已盡其舉證責任。
    （七）按「因避免自己或他人生命、身體、自由或財產上急迫之危險所為之行為
          不負損害賠償之責」民法第一百五十條第一項前段定有明文。查：
          (1)徐車跨越分向限制線，在白車行駛之車道逆向行駛係本案經多次鑑定及
            刑事更（六）審判決所認定之事實，從而徐名峰之逆向行駛之危險行為
            為本件危險發生之原因甚明。又白車於向左閃避中即被徐名峰之半聯結
            車撞擊已如前述，足見丙○○於向左閃避時，情況已甚危急，面對此急
            迫危險，丙○○之上開向左閃避之「緊急避難」行為，依首揭法規規定
            ，自不負損害賠償責任。
          (2)被告丙○○面對此徐名峰所造成的急迫之危險，係對於一定結果之發生
            法律上有無防止義務？能否防止之問題，並非應注意，能注意而不注意
            之問題，被告丙○○按當時感受之危險狀況，立即採取必要之閃避措施
            ，依法已盡防止結果發生之義務，自不負過失之損害賠償責任。
          (3)徐車與白車均長十六公尺，兩車逆向接近自不易為有效之閃避，被告白
            通生面對此逆向行駛之徐名峰車輛，究竟直行，期待徐名峰轉向？或向
            左閃避來自其右方之危險（危險源），抑或向右閃避衝向危險之來向？
            方始合理正確，此涉及當時雙方接近之速度、相對位置距離及相對接近
            角度等諸多因素，依事理，當應以丙○○當時對危險之主觀感受而定，
            而非事後第三人所謂冷靜客觀之分析來決定，蓋，徐名峰之可能的後續
            之反應動作，並不確定，丙○○應如何隨之因應始稱合理正確亦不能確
            定，故對於駕駛十六公尺長之貨櫃半聯結車之丙○○，在該瞬間，期待
            其「完美的避免肇事之發生」，殊非合理，從而其已盡防止結果發生之
            義務，再加苛責非難，即與公平正義原則不合。
二、就原告請求之金額：
    （一）原告提出之貨櫃營業車輛「一日」不能營運之損失調查概算表，僅最下面
          一欄為每車每日營運淨利外，其餘均為運輸及管理成本，並不因有否本件
          肇事而有不同，其非係因侵權行為所生財產上之積極損害，即無因果關係
          自不得請求賠償。又上開概算表非原告公司本身之營運資料，自不得以之
          為請求所失利益之依據。另原告所稱之「所失利益」雖提出八十年營利事
          業所得稅結算申報書等為證，並主張一車一日「營業收入」為其計算請求
          之依據，但查「營業收入」僅係營業額，並非其所失利益，而所謂所失利
          益，應以營業收入扣除營業成本後之毛利，再扣掉相關費用外方為營業淨
          利，此營業淨利才能稱為其「所失利益」，從而原告之主張並非有理。又
          原告車輛並未進行修理，故並無車輛「修理期間」不能營業之所失利益情
          形，則其所稱之所失利益如何計算，對此原告應負舉證責任。
    （二）原告之車輛並未進行分解修復，則依經驗法則，如何確定其多少零組件損
          壞？何零件損壞不能修理回復，應予換新？故原告提出之估價單，並非實
          在，被告對其形式及實質之內容予以否認。
三、抵銷之主張：
    （一）按「保險制度，旨在保護被保險人，非為減輕損害事故加害人之責任。保
          險給付請求權之發生，係以定有支付保險費之保險契約為基礎，與侵權行
          為所生之損害賠償請求權，並非出於同一原因。後者之損害賠償請求權，
          殊不因受領前者之保險給付而喪失，兩者除有保險法第五十三條關於代位
          行使之關係外，並不生損益相抵問題」（最高法院六十八年台上字第四二
          號判例參照）從而：
          (1)被告於本件車禍事故。並無過失，退萬步言，縱認被告與有過失時，被
            告之車輛，亦因原告受僱人徐名峰之過失而受有左列損失，原告依法應
            連帶負此項債務之損害賠償責任。而依首揭判例說明，被告之損害賠償
            請求權，殊不因受領保險給付而喪失，被告自得主張抵銷之：
            曳引車修理費：一百三十萬元。
            營業損失：曳引車修復期間共計九十一天，每日所失淨利二千元，合
              計新台幣一十八萬二千元。惟上開每日所失淨利原告既有爭執，依證
              據共通原則，則被告願依原告所提出「貨櫃營業車輛一日不能營運之
              損失調查概算表」所主張之正常營運每車每日淨利（平均概數）一千
              六百八十八點二五元計算，曳引車修復期間共九十一天，合計營業損
              失一十五萬三千六百三十元。
          (2)按保險制度旨在保護被保險人而非為減輕損害事故加害人之責任，而保
            險代位制度之設計，則在被保險人損害獲得填補後，得代位求償，以使
            加害人負其「終局賠償責任」，藉以平衡加害人、被害人（被保險人）
            與保險人間三方面之損益變動關係，此項對第三人（原告）之損害賠償
            請求權係併存於被告（被保險人）與保險人（參加人）二者間，此觀前
            揭判例謂被保險人之損害賠償請求權「殊不因受領前者之保險給付而喪
            失」，即甚明白，故保險人與被保險人之內部關係上，由何者主張權利
            非第三人之加害人（原告）所得置喙，原告對於參加人國華產險公司前
            行使代位權時，主張其請求權時效消滅，拒絕給付，依上開說明，自非
            不得由直接受害之被保險人行使抵銷權，參加人（保險人）於本件亦同
            意由被告行使抵銷權後，再於內部關係上加以處理，依前揭判例及上開
            說明，殊無理由謂被告不得行使此項抵銷權。
參、證據：提出台灣省基宜車輛行車事故鑑定委員會鑑定意見書、台灣省汽車肇事覆
    議鑑定委員會函、道路交通事故調查報告表、台灣高等法院八十四年度交上更（
    二）字第三號刑事判決、台灣高等法院刑事庭傳票、經濟部公司執照、中央警察
    大學鑑定書、台灣高等法院九十一年度重上更（六）字第八號刑事判決、最高法
    院八十三年度台上字第六七五七號刑事判決、估價單各一件、照片十紙（均影本
    ）為證。
丙、參加人方面：
壹、聲明：駁回原告之訴。
貳、陳述：
一、本件車禍肇事責任，業經中央警察大學隊本件車禍事故之發生責任，以物理之科
    學方式鑑定，其結果仍認定被告丙○○無肇事責任，而係訴外人徐名峰跨越分向
    限制線，而致使本事故之發生，為肇事之原因，故本件被告即無須負侵權行為損
    害賠償責任。
二、縱鈞院認為被告丙○○有過失責任，需負損害賠償責任，則因本件車禍事故，被
    告丙○○所駕之車號000-0000號半聯結車，亦受有損害，經送廠修護，費用共計
    一百三十萬元，已由參加人依保險契約理賠予被告榕泰通運公司，參加人同意由
    被告榕泰通運公司行使抵銷權。
參、證據：提出汽車出險通知書、台灣省基宜車輛行車事故鑑定委員會鑑定意見書、
    修車估價單、收據、統一發票為證。
肆、本院依職權囑託基隆市汽車修理業職業工會鑑定原告受損車輛之修理必要費用及
    合理修理期間，及訊問證人丁○○、己○○，並調閱本院八十二年度訴字第二０
    三號、八十三年度訴字第七九號民事卷宗。
    理      由
一、本件原告之法定代理人，原為歐榮發，嗣變更為歐聖鐘，又變更為癸○○，另被
    告榕泰通運公司之法定代理人，原為呂天成，嗣變更為庚○○，均已聲明承受訴
    訟，合先敘明。
二、原告起訴主張：被告丙○○係被告榕泰通運公司雇用之司機，於八十年九月十三
    日上午十時許，駕駛000-0000號半聯結車沿基隆市○○○路由七堵往五堵方向行
    駛，行經六堵加油站左前方約一百二十公尺左右，應注意在劃有方向限制線之路
    段，不得跨越方向限制線行駛，亦不得駛入來車道內逆向行駛，而依當時情形路
    面無缺陷或障礙物，視距良好，無不能注意之情事，竟仍疏於注意，貿然跨越分
    向限制線行駛，當時適有徐名峰駕駛原告所有之車號000-0000號半聯結車由五堵
    往七堵行駛，在徐車道內相撞，除造成徐名峰死亡外，另000-0000號曳引車，
    22-0205號板車及貨櫃︵NYAU0000000號︶亦因撞擊而毀損；前開000-0000號曳引
    車係原告所有，八十年六月二十六日領牌之車輛，至事故發生日八十年九月十三
    日只有使用二個月又十七天，為新車，估計修理費用太高，並無修理價值，已於
    八十三年一月十三日向監理機關報廢，故該車損依市場價二百四十三萬六千元計
    算。另外前揭受損之板車及貨櫃修理費用業經基隆市汽車修理業職業工會鑑價，
    分別為四萬五千元及六萬八千五百八十五元；以上損失共計二百五十四萬九千五
    百八十五元，均係被告丙○○不法侵害所生之結果，被告榕泰運通公司為其僱用
    人，依民法第一百八十八條第一項前段亦應負連帶賠償責任，故請求被告應連帶
    給付原告二百五十四萬九千五百八十五元，及自起訴繕本送達翌日起至清償日止
    ，按年息百分之五計算之法定遲延利息。
三、被告及參加人則辯稱：被告丙○○駕駛營半聯結車，由七堵往五堵方向行駛於明
    德二路之內、外車道之間，至事故地點前發現訴外人徐名峰跨越分向限制線行駛
    過來，而採取往左偏閃動作，致其車頭侵入北向車道，為駛回北向車道之徐車所
    撞擊，應無肇事責任；而訴外人徐名峰駕駛營半聯結車，由五堵往七堵南向北行
    駛於明德二路，至事故地前約六十至七十公尺處跨越分向限制線在南向車道行駛
    ，徐名峰發現前方狀況，而採取煞車動作並打方向盤向右返回北向車道，但仍閃
    避不及撞擊因車道被佔用而往左偏閃至北向車道之白車方為肇事原因；縱使認為
    被告丙○○有過失責任，需負損害賠償責任，但原告之車輛並未進行分解修復，
    故原告提出之估價單，並非實在，被告對其形式及實質之內容予以否認，又原告
    車輛並未進行修理，故並無車輛「修理期間」不能營業之所失利益情形，則其所
    稱之所失利益如何計算，對此原告應負舉證責任；又被告亦受有曳引車修理費一
    百三十萬元及營業損失一十五萬三千六百三十元，主張與之抵銷。
四、原告主張被告丙○○於八十年九月十三日上午十時許，駕駛000-0000號半聯結車
    沿基隆市○○○路由七堵往五堵方向行駛，行經六堵加油站左前方約一百二十公
    尺左右，應注意在劃有方向限制線之路段，不得跨越方向限制線行駛，亦不得駛
    入來車道內逆向行駛，而依當時情形路面無缺陷或障礙物，視距良好，無不能注
    意之情事，竟仍疏於注意，貿然跨越分向限制線行駛，致撞擊對向由徐名峰駕駛
    原告所有之車號000-0000號半聯結車等情，為被告所否認，並以前揭情詞作為抗
    辯。經查：被告丙○○因本件車禍，經檢察官偵查後依過失致人於死案件提起公
    訴，歷經最高法院六次發回更審，由台灣高等法院以九十一年度重上更（六）字
    第八號分案審理後，再囑託中央警察大學鑑定本件車禍之肇事責任，其結果認為
    ：「（一）甲車駕駛人丙○○駕駛營半聯結車，由七堵往五堵方向行駛於明德二
    路之內、外車道之間，至事故地點前發現乙車跨越分向限制線佔用車道而採取往
    左偏閃動作至曳引車頭侵入北向車道，為駛回北向車道之乙半聯結車所撞及，應
    無肇事責任。（二）乙車駕駛人徐名峰駕駛營半聯結車，由五堵往七堵南向北行
    駛於明德二路，至事故地前約60～70公尺間已因某因素跨越分向限制線在南向車
    道行駛，乙車駕駛人發現前方狀況，而採取煞車動作並打方向盤向右返回北向車
    道，但仍閃避不及撞及因車道被佔用而往左偏閃至北向車道之甲之半聯結車為肇
    事原因。」，而判決被告丙○○無罪，此有台灣基隆地方法院檢察署八十一年度
    偵字第八九三號起訴書、最高法院八十三年度台上字第一七二號刑事判決、台灣
    高等法院八十三年度交上更（一）字第五號刑事判決、台灣高等法院八十四年度
    交上更（二）字第三號刑事判決、台灣高等法院八十五年度重上更（三）字第五
    四號刑事判決、最高法院八十五年度台上字第五九五八號刑事判決、台灣高等法
    院八十五年度重上字更（四）字第二二七號刑事判決、最高法院八十九年度台上
    字第一一八六號刑事判決、台灣高等法院八十九年度重上更（五）字第五三號刑
    事判決、台灣高等法院九十一年度重上更（六）字第八號刑事判決、中央警察大
    學鑑定書（均影本）附卷可稽。
五、本院參酌前開鑑定書及證人即中央警察大學己○○副教授於本院審理之證詞，認
    為該鑑定結果，應可採信，理由如下：
    （一）依鑑定書第三頁之照片二顯示，被告白車與徐車二車肇事後車停位置之南
          ，有二組複輪之輪胎痕，自南向內側車道，以五至十度與中央雙黃線交叉
          ，往北向內側車道延伸，長約三十五公尺，再依徐車之行車記錄紙顯示，
          其安裝後使用之起駛時間約在九時二十五分，迨十時七分受撞擊造成速率
          紀錄指針劇烈不規則晃動，其間有三段較長時間（超過六０秒）之停車，
          分別為九時四０分三０秒至四二分０秒、四四分０秒至五七分三０秒、五
          九分二０秒至十時０四分二０秒，而停止運作時間為十時０七分，有該紀
          錄紙一大份附本院更(六)卷可稽，估算其離本件肇事地點之距離與速度結果
          ，九時五九分二０秒之後有整整五分鐘之停留，時速為０公里，離肇事處
          有一九四八公尺，自十分二四秒瞬間速率為時速四三公里，離肇事處有一
          八二九公尺，而後於十分四四秒時，復減為時速０公里，離肇事處為一七
          ０九公尺，再加速至時速六八公里，時間為十時五分四秒，距肇事處為一
          五二一公尺，迨十時六分四六秒，仍以時速六五公里之速度行進，距離肇
          事處僅二０二公尺，十時七分０秒時之時速再降為三九公里，距離事故地
          ０公尺，在此之前行車速率又有三次減速，足見徐名峰駕車時快時慢，應
          係因應車前狀況而隨時調整，再參酌該現場照片其複輪、雙輪間距及走向
          情形，當可認定係徐車所留無誤。而就徐車之速率表以觀，在發生本件車
          禍之前亦確有減速多次之情，恰與該輪胎痕呈斷斷續續之情相符。因此可
          認定本件事故發生前，徐名峰之車確曾跨越中心分向線在被告丙○○行駛
          之車道上行駛，至發現前方有狀況，方採取煞車動作，並打方向盤向右返
          回北向車道。
    （二）再依道路交通事故調查報告表及現場照片所示，肇事地點附近為稍顯弧形
          之大馬路，道路狀況為雙向四車道，中央漆繪有中心分向限制線、雙向內
          車道寬各三．八公尺，外車道各三．七五公尺，車道邊線外舖面寬各為二
          ．六公尺（往六堵方向）、一．四公尺（往台北方向）。白車幾乎打橫，
          停於南向之車道，半拖車之後軸左、右輪軸中心分別距南向車道之車道邊
          線０．六公尺及０．四五公尺，後軸左輪軸中心距南向車道路側標誌桿一
          四．二五公尺，而其曳引車部分，右前輪在南向內車道，輪軸中心距中心
          分向限制線０．三五公尺，後軸在北向內車道，左輪軸中心距北向內、外
          車道線０．六公尺，右輪軸中心距徐名峰之車半拖車部分後軸左輪軸中心
          有一．八公尺。徐車則就曳引車頭與半拖車相關位置以觀，二部分打折近
          呈直角狀態，停止於北向之外側車道，曳引車左、右前輪軸中心距北向內
          、外側車道線各三．三、三．四公尺，左、右後輪軸中心距北向車道邊緣
          各０．八及０．七公尺，曳引車右前輪軸中心距南向車道路側標誌桿十九
          公尺，半拖車後雙軸之後軸右輪軸中心距北向車道邊緣０．四公尺，後雙
          軸之前軸左側輪軸中心距北向內、外側車道線一．六公尺。白車與徐車二
          車撞停終止位置，其北向車道上有碎片散落於地，南向車道上無任何散落
          物，白車停置處下方有一圓弧形輪胎痕跡，由南向內側車道延伸至北向內
          側車道之該曳引車左後輪位置，其起點距中心分向限制線之橫向距離一．
          ０公尺，距該曳引車左前輪軸中心約０．八公尺，長度約四．０公尺。而
          依前開照片二所顯示徐車所遺留之輪胎痕跡，其於二車碰撞前已切回北向
          內車道，當時二車為對向行駛，若二車發生對向碰撞其車損應為正面或左
          前車頭，惟依現場照片（原告九十二年六月三日準備（一）狀所附照片第
          五、六張）顯示，白車之曳引車部分右側車門靠近車頭處，與徐車之曳引
          車部分車頭正面左側，受損最嚴重，應認係二車之最初撞擊點，顯見二車
          碰撞前，白車有向左轉而侵入北向內車道，致使白車右側車門靠近車頭處
          為跨越分向限制線在駛回北向內車道之徐車車頭正面左側所撞擊。惟因被
          告丙○○係因徐車跨越分向限制線占用其車道，而採取左偏閃躲動作致侵
          入對向車道，其肇事原因純僅存在於徐名峰，被告則無肇事責任。
六、至於原告質疑上開鑑定不實，指稱前揭照片二之煞車痕並非徐車所留，並認為白
    車係因後板車推擠產生「剪頸」，導致過度侵入徐車車道，車頭橫在徐車車道，
    成一角度才發生碰撞云云。惟查：
    （一）本件車禍已先經送臺灣省基宜區車輛行車事故鑑定委員會鑑定，結果該會
          依據警方繪製現場圖及卷附照片所顯示肇事後兩車位置、損壞及被告之半
          聯結車車頭附近落有碎片，徐名峰所駕半聯結車板架左側之內外車道兩側
          亦落有碎片等情形，亦認本件係徐名峰所駕車輛行經左彎道超過分向限制
          線行駛，車頭左前角擦撞迎面駛來之被告車輛車頭右側車門而肇事，被告
          無肇事因素，有該鑑定意見書在卷可稽，嗣再送覆議結果，亦據復如加油
          站人員表示徐名峰到加油站小便後自加油站逆向駛出為實在，則同意原鑑
          定意見，有臺灣省汽車肇事覆議鑑定委員會八十一年一月二十二日交覆字
          第八０二一四四號函在卷可憑。
    （二）又當時二車為對向行駛，若二車發生對向碰撞，正常情況下應為正面或左
          前車頭碰撞，惟二車之最初碰撞點卻係白車之曳引車部分右側車門靠近車
          頭處，與徐車之曳引車部分車頭正面左側，已如前述，如非被告丙○○因
          徐車跨越分向限制線占用其車道，而採取左偏閃躲動作，否則應不會以如
          此大之角度造成碰撞，此亦與前揭照片二所示之徐車遺留輪胎走向相吻合
          。
    （三）照片二所示之輪胎痕跡，其複輪、雙輪間距及走向情形，均與徐車相同，
          而就徐車之速率表以觀，在發生本件車禍之前亦確有減速多次之情，恰與
          該輪胎痕呈斷斷續續之情相符。且車禍發生後，二車打橫，占用南北雙向
          四線道，阻斷交通，應無其他車輛通過，而該胎痕，亦非車輛迴轉所能造
          成，是原告之主張，並不足採。
七、綜上所述，被告丙○○對於本件車禍之責任，既無過失，則原告請求被告連帶賠
    償二百五十四萬九千五百八十五元，及自起訴繕本送達翌日起至清償日止，按年
    息百分之五計算利息，即無理由，應予駁回。而原告受敗訴判決，其假執行之聲
    請即失所依據，應併予駁回。
八、兩造其餘攻擊、防禦方法及舉證，核與本件判決結果不生影響，爰不予一一論述
    ，附此敘明。
九、結論：原告之訴為無理由，依民事訴訟法第七十八條、第八十六條第一項但書，
    判決如主文。
中      華      民      國    九十二    年     十一     月     十四     日
~B臺灣基隆地方法院民事庭
~B      法  官  林李達
右為判決正本係照原本作成。
對於本件判決如有不服，應於收受送達後廿日內向本院提出上訴書狀，上訴於台灣高
等法院，並按他造當事人之人數附具繕本。
~B      書記官  周梅貞
中      華      民      國    九十二    年      十一    月      十七    日


司法院資訊處製作；財團法人民間司法改革基金會備份。
